【裁判字號】    91,上,298
【裁判日期】    921104
【裁判案由】    拆屋還地
【裁判全文】
臺灣高等法院民事判決                              九十一年度上字第二九八號
    上  訴  人  乙○○
    訴訟代理人  劉立鳳律師
    複  代理人  劉樹志律師
    上  訴  人  甲○○
                丙○○
    被  上訴人  最高法院
    法定代理人  吳啟賓
    訴訟代理人  張啟鎕
右當事人間請求拆屋還地事件，上訴人對於中華民國九十年十二月十七日臺灣臺北地
方法院八十五年度重訴字第九０一號第一審判決提起上訴，本院判決如左：
    主      文
原判決主文第二項關於命上訴人乙○○給付超過新台幣貳佰柒拾萬陸仟柒佰陸拾柒
元及自民國九十年五月起至交還土地止，按年給付新台幣玖拾壹萬仟伍佰元部分，
與該部分假執行之宣告，暨訴訟費用之裁判除確定部分外，均廢棄。
右廢棄部分，被上訴人在第一審之訴及其假執行之聲請均駁回。
乙○○其餘上訴駁回。
甲○○、丙○○上訴駁回。
第一、二審訴訟費用除確定部分外，由上訴人乙○○、甲○○、丙○○負擔。
    事      實
甲、上訴人方面：
一、上訴人乙○○、丙○○聲明：
  (一)原判決不利於上訴人部分廢棄。
  (二)右廢棄部分，被上訴人在第一審之訴及假執行之聲請均駁回。
二、陳述：除與原判決記載相同者，茲引用之外，補稱：
  Ａ乙○○部分
  (一)本件被上訴人於五十一年間撥用台北市○○區○○段二小段二七三地號面積二百
    一十平方公尺國有土地（下稱系爭土地）予上訴人之被繼承人張金蘭女士，係作
    為張金蘭女士「自費建屋使用」，而國有財產局於五十一年八月間出具之土地使
    用權證明書上認可建築「臨時式」或「永久式」字樣並列，並未將「永久式」三
    字刪除。張金蘭女士於取得土地使用權證明書後，乃申請「新建加強磚造之二層
    樓住宅」，總面積一四三．五八平方公尺（約四三．四三坪），依「台北市房屋
    折舊率及耐用年數表」所示，加強磚造房屋之耐用年數為五十二年，顯見被上訴
    人當初撥用土地之真意，係同意借與張金蘭女士興建永久性建築，以取得合法建
    物登記，並由張金蘭女士及其家屬永久使用。今被上訴人違背當初長久借用之意
    ，於土地使用權證明書未經撤銷前，亦未達不堪使用情形下，即依民法第四百七
    十二條第四款規定終止使用借貸契約，訴請上訴人拆屋還地，行使權利顯然違反
    誠信原則，並嚴重損害上訴人之權益，依法不應准許。
  (二)被上訴人與張金蘭女士及其繼承人間，債之關係上固屬不定期限之使用借貸契約
    ，惟在物權上，張金蘭女士及其繼承人顯係以在他人土地上有建築物為目的而使
    用系爭土地，應有行使地上權之意思，上訴人及其他繼承人自得依民法第九百四
    十七條第一項、第七百七十二條準用第七百七十條等規定，主張渠等及張金蘭女
    士係以行使地上權之意，十年以上和平繼續占有系爭土地，且占有之始為善意並
    無過失，請求登記為地上權人，上訴人亦確於九十一年五月六日向台北市大安地
    政事務所申請就系爭土地為時效取得地上權登記，顯非無權占有。
  (三)退萬步言，縱認本件上訴人仍應拆屋還地，惟上訴人既原無將系爭土地出租獲利
    之計劃，而本件原係有權占有，張金蘭女士為第一位女性大法官，因積勞成疾病
    逝任內，上訴人為其遺屬，且原審於九十年六月六日履勘時，認定房屋確為住家
    用等情，應酌予降底年租金率。又原判決計算上訴人自八十七年三月二十二日至
    八十九年六月間相當租金之不當利益為二百二十一萬六千四百三十三元，應有錯
    誤，其正確數值應為一百九十七萬五千五百一十七元，加計八十九年七月至九十
    年四月間相當租金之不當利益七十六萬一千二百五十元，合計應僅二百七十三萬
    六千七百六十七元。
  (四)依修正前民事訴訟法第四百四十七條規定，當事人於二審得提出新攻擊防禦方法
    ，而新民事訴訟法第四百四十七條規定，係於本件第一審訴訟進行三年七個月後
    始為修正，上訴人未於一審提出時效取得地上權之防禦方法，應無故意或重大過
    失；又本件非因職配住宿舍之關係，無被上訴人主張最高法院四十四年台上字第
    八○二號判例之適用；上訴人既非無權占有，不得以逕犧牲上訴人之利益，強行
    拆除合法登記之系爭房屋，以免違反誠信原則，況被上訴人於張金蘭女士逝世二
    十一年後始為本件請求，顯對系爭土地無公用上之需要；被上訴人長期未行使權
    利，縱有損失，亦係自已不作為所造成，與上訴人無涉。
  (五)前揭大安路一段二九巷九號房屋原為被上訴人所建，並為管理機關，該屋被上訴
    人曾於九十年八月三日改為「非公用」，變更管理機關為司法院。又被上訴人於
    五十六年七月一日，將與上訴人先母相同程序撥用，坐落台北市○○○路一一六
    巷之二百坪土地，分配與范馨香女士，亦為自費建屋，被上訴人於六十五年十月
    十九日變更管理機關為司法院，如今已成台北市○○○路一一六巷忠孝雅苑。被
    上訴人「仍需公用」陳述明顯不實，確失立場，並致上訴人無法依相關規定向國
    有財產局承租系爭土地。
  Ｂ丙○○部分：伊於六十四年即未住系爭房子，該房子是我們公同共有，伊與甲○
    ○皆未拋棄繼承，實際上是由上訴人乙○○在住用。
  Ｃ甲○○部分：未於言詞辯論期日到場，惟具狀稱伊不敢侵占公地，然不忍故居被
    拆，願能承租土地，免房子被拆。
三、證據：乙○○除援用第一審所提證據外，補提：(一)最高法院證明書影本乙份、(二)
    土地使用權證明書影本乙紙、(三)營造執照存根影本乙紙、(四)建物登記謄本影本乙
    份、(五)台北市房屋折舊率及耐用年數表、(六)最高法院函及工程受益費繳納通知書
    影本各乙份、(七)國有財產局致最高法院函影本乙份、(八)台北市大安地政事務所人
    民申請登記案件收據影本乙份、(九)國有財產局台灣北區辦事處覆原審法院函影本
    乙份、(十)報導乙則、(十一)張故大法官金蘭事略乙份、(十二)國有財產局九十年九月二十
    一日台財產北接字第○九○○○二七五三七號函影本乙份、(十三)最高法院證明書文
    稿影本乙份、(十四)許婉清律師函影本乙紙、(十五)台北市政府工務局營造執照影本乙紙
    、(十六)台北市政府工務局函影本乙紙、(十七)剪報影本二紙、(十八)薪俸袋二份、(十九)空軍忠
    烈錄影本乙紙、(二十)臺北市政府工務局衛生下水道工程處書函影本乙紙、最高法
    院書記廳函影本乙紙、土地暨建物登記謄本數份、異動索引影本乙份、郵
    務送達通知書影本三紙、財政部國有財產局臺灣北區辦事處函影本二份、台
    北市政府教育局函影本乙份、申請書影本乙份、具結書影本乙紙為證，並聲
    請訊問證人米劍豪。
乙、被上訴人方面：
一、聲明：駁回上訴。
二、陳述：除與原判決記載相同者，茲引用之外，補稱：
  (一)被上訴人係依據財政部八十二年九月二十二日台財二字第八二○一八四三七號函
    及其附件規定辦理清查經管國有土地，發現系爭土地上之建物為司法院已故大法
    官張金蘭所有，其繼承人擅將系爭土地租借予焦威賢經營蒙特梭利幼稚園，乃將
    系爭土地列為被私人占用，於八十二年十月十六日以（八二）台事字第八九五號
    函報財政部國有財產局核處，並依司法院八十二年十月二日（八二）院台秘二字
    第一七八六九號函轉行政院秘書長同年九月二十日台八十二財字第三三七五四號
    函影附財政部同年八月三十日台財產一字第八二○一八三七九號函說明第二點第
    二項規定，通知上訴人於同年十一月二十九日協商，勸其參與司法院就地改建計
    劃無結果。嗣被上訴人於八十三年十一月四日以（八三）台事字第八九五號函敘
    明已於八十五會計年度編列系爭土地訴訟費用報請核定中，為免訟累，請依「中
    央各機關學校國有眷舍房地處理辦法」第八條第二款規定填妥「具結書」移交財
    政部國有財產局辦理現狀標售，如未能按上開規定辦理，請酌定交還系爭土地期
    間等解決方案，惟均未獲上訴人置理。嗣被上訴人接司法院八十四年六月二十六
    日（八四）院台秘二字第一一七五八號函轉行政院八十四年六月十三日院台財產
    三第八四○一四五八一號函略：「請各機關積極處理國有公用被占用土地，於八
    十五年六月三十日前處理完成．．．。」規定，乃提起本訴。況且考量被上訴人
    如不行使權利所受之不利益，顯然遠超過上訴人，依最高法院八十六年台再字第
    六十四號裁判意旨，亦無違反誠信原則之可言。
  (二)觀諸上訴人提出之最高法院撥用土地與張金蘭女士之證明書僅謂「本院撥用之台
    北市○○段四○一之二．．．等地號土地六三．九六一坪分配與推事張金蘭『自
    費建屋之用』」，國有財產局出具之土地使用權證明書亦未註明最高法院係欲在
    系爭土地上建築永久式建物，依此可知，最高法院於借用系爭土地之初並未同意
    張金蘭女士興建永久式建築，況被上訴人係最高審判機關，亦不可能以國家公有
    土地供法官個人永久之用。張金蘭女士甘受拆屋還地之不利益於系爭土地上建築
    加強式磚造建築，並據土地使用權證明書請領營造執照、辦理保存登記，為張金
    蘭女士之自由，與被上訴人無涉。
  (三)張金蘭女士於五十六年八月調任司法院大法官，而不再任職最高法院之推事，依
    最高法院四十四年台上字第八○二號判例意旨，自應認系爭土地使用借貸目的業
    已完畢，被上訴人自得依民法第四百七十條第一項規定請求返還系爭土地；又張
    金蘭女士既已於六十四年一月十七日逝世，而上訴人又未經被上訴人之同意將系
    爭土地提供予焦威賢經營蒙特梭利幼稚園，縱認使用借貸目的是否完畢有疑義，
    被上訴人仍得依民法第四百七十二條第二款、第四款規定終止本件使用借貸契約
    ，而依使用借貸法則請求上訴人返還系爭土地；且被上訴人為系爭土地之管理機
    關，於終止系爭使用借貸契約後，除得本於借用物返還請求權，請求返還借用物
    外，亦得基於系爭土地管理機關之地位代表國家，依無權占有法律關係，行使民
    法第七百六十七條之所有物返還請求權，請求上訴人拆屋還地。
  (四)張金蘭女士係本於使用借貸關係而占有系爭土地，上訴人復於被上訴人起訴後始
    向地政機關申請為地上權登記，依最高法院六十四年度台上字第二五五二號判例
    、八十七年度台上字第三○八一號判決意旨，上訴人主張時效取得地上權，非屬
    無權占有云云，委無足取。況上訴人於一審從未抗辯時效取得地上權，顯有故意
    或重大過失，依民事訴訟法第四百四十七條第四款規定，應予駁回，以免拖延訴
    訟。
  (五)上訴人無權占有系爭土地並加以利用，顯受有相當租金之利益，並致被上訴人受
    有損害，被上訴人依不當得利、侵權行為法律關係，請求上訴人給付相當租金之
    不當得利或損害賠償，於法有據。按城市房屋之租金以不超過土地及建物申報總
    價額年息百分之十為限，土地法第九十七條定有明文。本件系爭土地位處台北市
    精華地區，交通便利，原審僅按系爭土地申報總價額年息百分之五核算相當租金
    之不當得利或損害賠償，並無過高情形。
  (六)上訴人所指大安路之土地一段一一九巷九號房屋，本為司法院經管之建物，基地
    為被上訴人經管之國有土地，嗣司法院為達房地管用合一目的，函洽被上訴人辦
    理基地管理機關變更登記，並無不妥，無改為「非公用」之情形。至范馨香女土
    之房地為自用，早期同意司法院配合行政院人事局辦理就地改建住宅計劃，參與
    改建而取得房地所有權，本件上訴人是將系爭國有土地擅自租借他人，除違反法
    令外，並拒絕被上訴人辦理騰空標售而占用系爭土地，情節不同，無比附爰引之
    餘地。又系爭土地仍為被上訴人之公用財產，並為管理機關，上訴人表示已向國
    有財產局依法申租獲准，顯有不實。
三、證據：除援用第一審所提證據外，補提：(一)財政部八十二年九月二十二日台財產
    二字第八二○一八四三七號函影本乙份、(二)司法院八十二年十月二日院台秘二
    字第一七八六九號函、八十四年六月二十六日院台秘字第一一七五八號函影本
    各乙份、(三)最高法院八十六年度台再字第六四號判決影本乙份、(四)國有財產局九
    十一年七月二十二日台財產局接字第○九一○○一七五六七號函影本乙紙、(五)司
    法周刊二紙、(六)台北市政府教育局函影本乙件、(七)務實法律事務所許婉清律師函
    影本乙份為證。
丙、本院依職權向最高法院調閱張金蘭大法官配地自建撥用卷（即台北市○○區○○
    段二小段二七三地號國有土地資料卷）乙宗、並向司法院函詢張金蘭大法官自最
    高法院庭長職務調升司法院大法官乙職時，有無辦理離職手續。
    理      由
一、原審判決命上訴人乙○○、甲○○、丙○○拆屋還地部分，訴訟標的之法律關係
    須合一確定，乙○○一人上訴效力及於甲○○、丙○○。又上訴人甲○○經合法
    通知，未於言詞辯論期日到場，核無民事訴訟法第三百八十六條各款事由，爰依
    被上訴人之聲請，由其一造辯論而為判決。
二、本件被上訴人起訴主張：被上訴人所屬前法官張金蘭因無宿舍可供居住，本於任
    職關係簽請被上訴人前任院長謝瀛洲核准借用系爭土地，自建二層樓房屋使用，
    雙方成立使用借貸關係，然張金蘭法官於五十六年八月間調任司法院大法官，依
    最高法院四十四年台上字第八○二號判例意旨，應認系爭土地使用借貸目的業已
    完畢，被上訴人得依民法第四百七十條第一項規定請求返還系爭土地，因張金蘭
    女士已於六十四年一月十七日辭世，遺產應由配偶徐紹節、長子上訴人甲○○、
    長女上訴人徐瑪莉、次子上訴人乙○○繼承，惟徐紹節於八十三年十一月九日在
    大陸地區廣州市去世，其繼承人即配偶鄧莉莉、子徐維佑、子徐聚澋應繼承徐紹
    節對被上訴人之債務，被上訴人得依民法第四百七十條第一項規定請求上開各人
    返還系爭土地；縱認本件使用借貸目的是否完畢有疑義，惟因張金蘭女士已於六
    十四年一月十七日逝世，而上訴人又未經被上訴人之同意將系爭土地提供予焦威
    賢經營蒙特梭利幼稚園，被上訴人仍得依民法第四百七十二條第二款、第四款規
    定終止本件使用借貸契約，而依使用借貸法則請求返還系爭土地；況被上訴人為
    系爭土地之管理機關，於終止系爭使用借貸契約後，亦得依無權占有法律關係，
    行使民法第七百六十七條之所有物返還請求權，請求拆屋還地，爰依民法第四百
    七十條第一項中段、第四百七十二條第二款、第四款、民法第七百六十七條規定
    ，求為命鄧莉莉、徐維佑、徐聚澋、上訴人甲○○、丙○○、乙○○拆除系爭建
    物將土地交還，並自八十年七月一日起至返還土地日止每年按如原判決附表給付
    相當於租金之損害金判決（原審判命上訴人乙○○應自上開建物遷出，上訴人乙
    ○○、甲○○、丙○○應拆屋還地，上訴人乙○○並應給付被上訴人二百九十七
    萬七千六百八十三元及自九十年五月起至交還土地之日止，每年按九十一萬二千
    五百元計算之損害金，其餘部分為被上訴人敗訴之判決，被上訴人對其敗訴部分
    ，未據聲明不服）。
三、上訴人乙○○則以：本件被上訴人於五十一年間撥用系爭土地予張金蘭女士，係
    作為張金蘭女士自費建屋使用，而國有財產局於五十一年八月間出具之土地使用
    權證明書上認可建築「臨時式」或「永久式」字樣並列。張金蘭女士於取得土地
    使用權證明書後，係申請「新建加強磚造之二層樓住宅」，其耐用年數為五十二
    年，顯見被上訴人當初撥用土地之真意，係同意借與張金蘭女士興建永久性建築
    ，以取得合法建物登記，並由張金蘭女士及其家屬永久使用，今被上訴人違背當
    初長久借用之意，依民法第四百七十二條第四款規定終止使用借貸契約，訴請上
    訴人拆屋還地，其行使權利顯然違反誠信原則，並嚴重損害上訴人之權益，依法
    不應准許；且張金蘭女士及其繼承人係以在他人土地上有建築物為目的而使用系
    爭土地，應有行使地上權之意思，占有之始為善意並無過失，伊得請求登記為地
    上權人，伊已於九十一年五月六日向台北市大安地政事務所申請就系爭土地為時
    效取得地上權登記，顯非無權占有；被上訴人迄未舉證對其系爭土地有公用需要
    ，且國有財產局已函請被上訴人移交系爭土地，上訴人自得辦理承租，縱認本件
    上訴人仍應拆屋還地，原判決以相當於國有非公用基地出租時之年租金率百分之
    五計算相當租金之不當得利，顯屬過高等語，資為抗辯。
    上訴人丙○○則以：伊自六十四年即未住系爭房子，伊與上訴人甲○○均未拋棄
    繼承，實際上是由上訴人乙○○住用等語資為抗辯。上訴人甲○○未於言詞辯論
    期日到場，惟具狀陳稱伊不敢侵占公地，然不忍故居被拆，願以承租土地方式，
    免拆系爭房屋云云。
四、被上訴人主張其所屬前法官張金蘭經被上訴人前院長謝瀛洲同意撥用國有而由被
    上訴人管理之坐落台北市○○區○○段二小段二七三地號土地面積○．○二一○
    公頃，由張金蘭自費建築門牌號碼台北市○○路○段一一九巷十四號一、二樓房
    屋如原判決附圖所示，嗣張金蘭於五十六年八月間調任司法院大法官，仍繼續使
    用系爭土地，迄六十四年一月十七日張金蘭法官去世，遺產由長子上訴人甲○○
    、次子乙○○、長女丙○○共同繼承，惟僅上訴人乙○○一人使用居住於系爭房
    屋，迄今系爭房屋仍登記為張金蘭所有，並未辦理繼承登記等情，業據提出被上
    訴人五十一年八月三十日（五一）台事字第○一七五號證明書（原審卷(一)第五八
    頁）、財政部國有財產局北區辦事處五十一年收文八四二○號土地使用權證明書
    （原判決誤載授權書，見同上卷第一○二頁）、系爭土地所有權狀（同上卷第一
    ○四頁）、系爭土地登記謄本（同上卷第一○頁、第一一頁）、系爭建物登記簿
    謄本（同上卷第一○六頁、第一○七頁）、張金蘭法官除戶戶籍謄本（同上卷第
    一二頁、第一三頁）、海峽兩岸關係協會函（同上卷第五三頁）為證。上訴人乙
    ○○、甲○○、丙○○對於被上訴人主張上開事實，並不爭執，堪信為真實。
五、按借用人死亡者，貸與人得終止契約，為民法第四百七十二條第四款所明文規定
    ，本條之適用，不問使用借貸是否定有期限，均包括在內（最高法院五十八年台
    上字第七八八號判例參照）。查上訴人乙○○、甲○○、丙○○之被繼承人張金
    蘭法官任職於最高法院時，於五十一年七月二十五日簽以：「職因現住之自置房
    屋在都市○○道路線內，可能一、二年內開闢道路時，即將拆除現覓得台北市○
    ○段四○一之二號土地五十八．五坪，該地因係公產不能以私人名義申請撥用，
    擬請鈞長准以免一旦現住房拆除無屋可居，：：」，此有其簽呈可稽（外放最高
    法院洽撥台北市公地(二)卷宗內第一頁）；證人即當時最高法院庶務股主任米劍豪
    證以：「：：當初為了吸引台南高分院庭長張金蘭來最高法院，因她家住台南，
    來時沒有宿舍，又因當時最高法院沒有經費，所以到差時就撥一塊地，讓她自費
    建屋，當時並沒有攷慮到房子以後要如何歸還，也沒有攷慮到調差時要如何處理
    的問題，因為她升任大法官，所以不方便收回，且那時我也到司法院，不瞭解當
    時的情形，當初最高法院撥地時，沒有期限、切結書、借用證等文件，我承辦時
    祇有張金蘭法官有此撥地建屋情形，土地撥給張金蘭法官，祇要有申請合法建照
    就可以了，最高法院院長尊重新到任的法官，沒有什麼其他限制，法官也很自重
    ，沒有違章建築問題：：」（本院卷第一三四頁）。再依前揭被上訴人五十一年
    八月三十日（五一）台事字第○一七五號證明書載明：「本院撥用之台北市○○
    段四○一之二、四○二之二、四○二之四四等地號（系爭土地重測前地號）土地
    六三．九六一三坪分配與推事張金蘭自費建屋之用，特此證明」，既為「撥用」
    ，自非具有償性質之租賃契約關係，依其性質應屬民法上之使用借貸關係。張金
    蘭法官於六十四年一月十七日死亡，此有前揭除戶戶籍謄本在卷可考，被上訴人
    八十五年六月二十九日於原審對上訴人乙○○、甲○○為終止借貸契約之意思表
    示，又於八十七年三月十日追加丙○○為共同被告，並為終止借貸契約之意思表
    示，上訴人丙○○於八十七年三月二十一日始收受追加起訴狀，此有其送達證書
    在卷（原審卷(二)第一○一頁）足憑，自此被上訴人依首揭民法第四百七十二條第
    四款終止借貸契約，始生效力。上訴人徒以上開土地使用權證明書未被撤銷，屋
    齡未達三十六年，房屋未至不堪使用，仍得繼續使用上開土地，揆諸首揭說明，
    殊非有理，自無可取。
六、次按「因任職關係獲准配住系爭房屋，固屬使用借貸之性質，然其既經離職，依
    借貸之目的，當然應視為使用業已完畢，按諸民法第四百七十條之規定，被上訴
    人自得據以請求交還系爭房屋」；「因任職關係獲准配住宿舍，其性質與使用借
    貸，目的在使任職者安心盡其職責，是倘借用人喪失其與所屬機關之任職關係，
    當然應認依借貸目的，已使用完畢，配住機關自得請求返還，故公務員因任職關
    係配住宿舍，於任職中死亡時，既喪失其與所屬機關之任職關係，依借貸目的應
    認已使用完畢，使用借貸契約因而消滅，此與一般使用借貸契約，借用人死亡時
    ，貸與人僅得終止契約之情形尚有不同」，最高法院四十四年台上字第八○二號
    、九十一年台上字第一九二六號判例固著有明文。查張金蘭法官當時係因其原有
    住屋將遭拆除，擬請撥地自費建物，尚非申請配住宿舍，核與因任職關係獲配住
    宿舍情形不同，且被上訴人出借系爭土地，張金蘭法官亦非任職中死亡，嗣又離
    職升任大法官時，被上訴人復長期未請求返還系爭出借之土地，足見本件與單純
    配住宿舍情形不同，亦非以任職關係為使用借貸之目的，自與前揭二判例所述情
    形不同，本件即無上開二判例之適用，應無疑義。
七、再按「地上權為一種物權，主張取得時效之第一要件，須以行使地上權之意思而
    占有，若依其所由發生之事實之性質，無行使地上權之意思者，非有變為以行使
    地上權之意思而占有之情事，其取得時效，不能開始進行。上訴人占有系爭土地
    之初，即係基於承租人之意思而非基於行使地上權之意思，嗣後亦非有民法第九
    百四十五條所定變為以地上權之意思而占有，自不能本於民法第七百七十二條準
    用同法第七百六十九條之規定，請求登記為地上權人」。最高法院六十四年台上
    字第二五五二號著有判例。查本件上訴人之被繼承人張金蘭法官係本於使用借貸
    之原因，在系爭土地上建屋使用，上訴人於被上訴人向原審起訴請求拆屋還地後
    ，始於九十一年五月六日向台北市大安地政事務所申請地上權登記，此有該事務
    所大安（○二）字第一二七五四○號人民申請登記案件收據（本院卷第五五頁）
    在卷可攷，依上開判例意旨，上訴人執此為非無權占有之抗辯，亦嫌失據。
八、又按所謂誠實信用原則，係在具體的權利義務之關係，依正義公平之方法，確定
    並實現權利之內容，避免當事人間犧牲他方利益以圖利自己，自應以權利人及義
    務人雙方利益為衡量依據，並應考察權利義務之社會上作用，於具體事實妥善運
    用之方法（最高法院八十六年台再字第六四號判決參照），查財政部於八十二年
    九月二十二日以台財產二字第八二○一八四三七號函（本院卷第八八頁）被上訴
    人說明被上訴人管有之房地產業被私人占、借者，詳予查填後報部，被上訴人依
    此辦理清查經管國有土地，發現系爭土地有租借他人使用情形，即以八十二年十
    月十六日（八二）台事字第八九五號函報財政部國有財產局核處，而依司法院八
    十二年十月二日（八二）院台秘二字第一七八六九號函轉行政院秘書長同年九月
    二十日台八十二財字第三三七五四號函影附財政部同年八月三十日台財一字第八
    二○一八三七九號函（同上卷第九二頁至第九七頁）說明：「：：國有公用土地
    清查後，如有被占用情形，請主管機關督促管理機關循左列原則辦理1.被私人占
    用之土地，由各管理機關編列預算，依面積大小、排定順序，循訴訟程序予以排
    除」，經被上人訴商請上訴人等簽具「切結書」（同上卷第二九六頁）移交財政
    部國有財產局標售未果，且司法院於八十四年六月二十六日（八四）院台秘二字
    第一一七五八號函轉行政院八十四年六月十三日院台財產第八四○一四五八一號
    函略：「請各機關積極處理公有被占用土地，於八十五年六月三十處理完成：：
    」（同上卷第九八頁、九九頁），衡酌兩造經濟利益上損失，上訴人等所損失者
    無非該屋未逾三百萬元之利益，而被上訴人所損失者為國有黃金地段土地遭不法
    占用，所受損失當不止上開之數，依該判決意旨，被上訴人行使請求返還系爭土
    地，殊無權利濫用之情形，亦不悖於誠信原則，上訴人等抗辯被上訴人行使權利
    有違誠信原則，尚非有理。
九、上訴人乙○○、甲○○於九十年八月十日函財政部國有財產局台灣北區辦事處請
    該處按規定審核接管，並專案處理台北市○○區○○段二小段二七三地號國有土
    地，經該處於九十年九月二十一日台財產北接字第○九○○○二七五三七號函敘
    明：「：：該筆國有土地倘非於國有財產法施行前即已經接管，惟經檢討已無需
    公用，則請依國有財產法第三十三條、第三十五條規定，變更為非公用財產移交
    本局接管依法處理：：」，被上訴人乃於同年十月五日以（九十）台事字第六一
    ○號函該處詢：「該國有土地，究應依國有財產法施行細則第七十二條，或依國
    有財產法第三十三條、第三十五條規定（該土地係於五十九年三月二十七日前？
    抑該日後經被上訴人接管？），該處即於同年十一月十四日以台財產北接字第○
    九○○○三五七○三號函示「：：本案不符上開施行細則第七十二條逕行移交接
    管規定，倘貴院已無需公用：：除報財政部核准外，應騰空點交：：實無法騰空
    ，則請釐清與地上物使用人之法律關係，報部同意由本局接管：：」，該處於九
    十一年七月二十二日以台財產局接字第○九一○○一七五六七號函覆被上訴人說
    明「：：准其函覆，於訴請拆屋還地後，仍有公用之必要：：」；九十二年十二
    月二十七日以台財產北管字第○九○○○三九六一四號函覆上訴人乙○○：「：
    ：本案土地未辦妥移交接管登記前，本局既非土地管理機關，尚無權辦理土地出
    租事宜：：」，此有上述各函件（原審卷(二)第二八八頁至第二九三頁、本院卷第
    二六一頁、第二六二頁）附卷足憑，由此可見系爭土地收回後確有公用需要，且
    本件涉訟中，系爭土地未經釐清法律關係及經被上訴人收回前，上訴人並無向該
    處承租之可能，上訴人等辯以已向該處辦理承租，殊不足採。
十、次按無法律上之原因而受利益，致他人受損害者，應返還其利益，民法第一百七
    十九條前段規定甚明。又按城市地方房屋之租金，以不超過土地及其建築物申報
    總價額年息百分之十為限；而於租用基地建築房屋，亦準用之，土地法第九十七
    條第一項、第一百零五條分別定有明文。再按公有土地以各該宗土地之公告地價
    為申報地價，平均地權條例施行細則第二十一條著有明文。查系爭房屋自六十四
    年以來，均由乙○○使用，此為兩造所不爭，而
    本件上訴人乙○○對於被上訴人終止使用借貸契約後，仍占有系爭土地，自屬無
    權占有，可能獲得相當於租金之利益，為社會通常之觀念（最高法院六十一年台
    上字第一六九五號判例參照）。而系爭土地八十七年、八十八年每平方公尺公告
    地價為八萬二千六百元，八十九年為八萬七千元，此有台北市大安地政事務所地
    價證明書（原審卷(一)第一六頁）、系爭土地登記謄本（同上卷第一○頁）附卷足
    憑，且系爭房地位置係介於台北市○○○路、仁愛路、復興南路、敦化北路的中
    間位置，為黃金地段，有原審勘驗筆錄（原審卷(二)第二一六頁）在卷可考。又「
    國有非公用基地出租之計算，係依國有財產法第四十三條第二項後段之規定，由
    行政院核定之年租金率，與該地當年期申報（公告）地價予以計算，八十三年七
    月至八十五年七月依申報（公告）地價暨前述行政院函核定之年租金率百分之五
    計算租金：：」此有前揭辦事處八十五年八月二十二日台財產北三字第八五○二
    二五七五號函（原審卷(一)第八○頁、第八一頁）在卷可攷，斟酌該基地所在之位
    置、上訴人乙○○使用該基地之經濟價值及所受利益等情，認每年租金以系爭土
    地申報總價年息百分之五為適當。依此計算，上訴人乙○○使用系爭土地自八十
    七年三月二十二日至八十九年六月止為二年三個月又十天，計相當租金之損害金
    為一百九十七萬五千五百十七元〔（82,600×210×5%=867,300;867,300÷12=72
    ,275;72,275 ÷3=24,09 2;（72,275×24）+（72,275×3）+24,092= 1,975,517
    〕；八十九年七月至九十  年四月為十個月計七十六萬一千二百五十元（87,000
    ×210×5%÷12×10=761,250），以上共計二百七十三萬六千七百六十七元（1,9
    75,517+761,250=2,736,767）。另自九十年五月起至返還土地止每年按九十一萬
    三千五百元（87,000×210×5% =913,500）計算，被上訴人向上訴人乙○○請求
    上開損害金，即應准許。
十一、綜上所述，被上訴人終止使用借貸契約，請求上訴人乙○○自系爭房屋遷出，上
    訴人三人應將上開房屋及原判決附圖所示屋頂雨棚、一樓增建物、圍牆、大門、
    花台全部拆除返還土地，上訴人乙○○應給付上開損害金，均應予准許，逾此所
    為請求，不應准許。就上開不應准許部分，原審判決命乙○○給付，自有未洽，
    乙○○上訴意旨，指摘原判決此部分不當，求予廢棄改判，為有理由，爰廢棄改
    判如主文第一、二項所示，就上開應准許部分，原審判決核無不合，上訴意旨仍
    執陳詞，指摘原判決不當，求予廢棄，為無理由，應予駁回。
十二、兩造其餘訴訟標的之主張及攻擊防禦方法，與未經援用之證據，經斟酌後認無礙
    本院前述認定，爰不一一論敘。
十三、據上論結，本件上訴為一部有理由，一部為無理由，依民事訴訟法第四百六十三
    條、第三百八十五條第一項前段、第四百五十條、第四百四十九條第一項、第七
    十九條但書，判決如主文。
中      華      民      國    九十二    年     十一     月      四      日
                              民事第十七庭
                                  審判長法  官  鄭  雅  萍
                                        法  官  吳  謀  焰
                                        法  官  許  文  章
正本係照原本作成。
如不服本判決，應於收受送達後二十日內向本院提出上訴書狀，其未表明上訴理由者
，應於提出上訴後二十日內向本院補提理由書狀（均須按他造當事人之人數附繕本）
上訴時應提出委任律師或具有律師資格之人之委任狀；委任有律師資格者，另應附具
律師資格證書及釋明委任人與受任人有民事訴訟法第四百六十六條之一第一項但書或
第二項（詳附註）所定關係之釋明文書影本。
中      華      民      國    九十二    年     十一     月     十一     日
                                        書記官  陳  明  俐
附註：
民事訴訟法第四百六十六條之一（第一項、第二項）：
對於第二審判決上訴，上訴人應委任律師為訴訟代理人。但上訴人或其他法定代理人
具有律師資格者，不在此限。
上訴人之配偶、三親等內之血親、二親等內之姻親，或上訴人為法人、中央或地方機
關時，其所屬專任人員具有律師資格並經法院認為適當者，亦得為第三審訴訟代理人
。


司法院資訊處製作；財團法人民間司法改革基金會備份。
